臺灣屏東地方法院民事判決　　　　　　　100年度訴字第151號
原　　　告　王秉杰
被　　　告　張麗美
上列當事人間債務人異議之訴事件，本院於民國100 年9 月14日
言詞辯論終結，判決如下：
    主      文
本院一百年度司執字第四八五六號清償債務強制執行事件所為之
強制執行程序應予撤銷。
訴訟費用由被告負擔。
    事實及理由
一、原告主張：伊前將伊所有位於屏東縣屏東市凌雲三村光武四
    巷84號之空軍眷舍出售予被告，並將眷舍居住證交付被告，
    惟因被告不符合軍眷身分，以致無法完成眷舍過戶手續。嗣
    因國防部進行凌雲三村改建，伊為領取眷村改建補助款，與
    被告於民國93年5 月15日簽立協議書，約定由伊給付被告新
    臺幣（下同）100 萬元，被告則將眷舍居住證交還伊。嗣後
    ，被告持上開協議書聲請本院依督促程序對伊核發96年度促
    字第29461 號支付命令（下稱系爭支付命令），伊收受系爭
    支付命令後，再與被告於96年12月27日在屏東縣屏東市調解
    委員會調解成立（即96年民調字第1105號），並於97年1 月
    8 日經本院核定在案，約定由伊將所領取之眷村改建補助款
    其中145 萬元給付被告，並於96年12月31日先給付75萬元，
    被告於收受此75萬元時將眷舍居住證交還伊，兩造間就系爭
    支付命令之原因事實即交還眷舍居住證所生之權利義務關係
    ，應以此調解成立之內容為準，前揭協議書所約定之內容應
    已失效。況且，伊已依約給付被告75萬元，被告亦已於97年
    1 月7 日將眷舍居住證交還伊，詎被告竟仍持系爭支付命令
    ，聲請本院以100 年度司執字第4856號清償債務強制執行事
    件，對伊在屏東勝利路郵局之存款為強制執行。按執行名義
    成立後，如有消滅或妨礙債權人請求之事由發生，債務人得
    於強制執行程序終結前，向執行法院提起債務人異議之訴，
    強制執行法第14條第1 項前段定有明文，伊於收受系爭支付
    命令後，既已與被告成立調解，並依約給付，則被告之請求
    權業已消滅，爰依此提起本件債務人異議之訴等語，並聲明
    ：如主文所示。
二、被告則以：兩造除於93年5 月15日簽立協議書外，因原告係
    將訴外人馮東生所有位於同巷86號之眷舍，連同其所有眷舍
    一併出售予伊，伊與原告、馮東生遂另於93年10月9 日簽立
    協議書，約定就國防部核撥予渠等之眷村改建補助款，由3
    人均分，並於同日經臺灣高雄地方法院所屬民間公證人陳祺
    昌予以公證。嗣後伊雖與原告調解成立，惟依調解書第4 點
    之記載，兩造僅約定將93年10月9 日所簽立之協議書作廢，
    並未將93年5 月15日所簽立之協議書一併作廢，則伊既已將
    眷舍居住證交還原告，自得請求原告給付100 萬元，伊聲請
    對原告之財產為強制執行，於法有據，無何執行名義成立後
    消滅伊請求之事由存在，原告提起本件債務人異議之訴，非
    有理由等語，資為抗辯，並聲明：原告之訴駁回。
三、兩造經本院整理不爭執事項並協議簡化爭點，兩造不爭執之
    事項如下：
  (一)原告前將其配住之凌雲三村眷舍出售予被告，惟因被告不符
    合軍眷身分，以致無法完成過戶手續，嗣因國防部進行凌雲
    三村改建，原告為領取眷村改建補助款，遂與被告於93年5
    月15日簽立協議書，約定由原告給付被告100 萬元，被告則
    將眷舍居住證交還原告。
  (二)原告係將馮東生及其眷舍，一併出售予被告，被告另與原告
    及馮東生於93年10月9 日簽立協議書，約定就國防部核撥予
    原告及馮東生之眷村改建補助款，由3 人均分，並於同日經
    臺灣高雄地方法院所屬民間公證人陳祺昌予以公證。
  (三)被告持93年5 月15日協議書聲請本院依督促程序對原告發支
    付命令，請求原告給付其100 萬元，經本院於96年12月12日
    核發系爭支付命令確定。
  (四)原告於收受系爭支付命令後，與被告於96年12月27日在屏東
    縣屏東市調解委員會調解成立（即96年民調字第1105號），
    並於97年1 月8 日經本院核定在案，約定原告應將其所領取
    之眷村改建補助款其中145 萬元給付被告，並於96年12月31
    日先給付75萬元，被告則應於收受此75萬元時將眷舍居住證
    交還原告，另約定93年10月9 日協議書中關於兩造部分作廢
    。
  (五)原告已依上開調解成立之內容，於96年12月31日、97年4 月
    15日、100 年7 月22日分別給付被告75萬元、25萬元、45萬
    元，合計145 萬元，被告則已於97年1 月7 日將眷舍居住證
    交還原告。
四、本件之爭點為：原告請求撤銷本院100 年度司執字第4856號
    清償債務強制執行事件所為之強制執行程序，於法是否有據
    ？論述如下：
  (一)查原告將其配住之眷舍出售予被告，未完成過戶手續，因國
    防部進行眷村改建，原告為領取補助款，遂與被告於93年5
    月15日簽立協議書，約定由原告給付被告100 萬元，被告則
    將眷舍居住證交還原告，嗣後被告持該協議書聲請本院依督
    促程序對原告發支付命令，請求原告給付其100 萬元，經本
    院於96年12月12日核發系爭支付命令確定之事實，為兩造所
    不爭執，並經本院依職權調取系爭支付命令卷宗查閱屬實。
    又原告於收受系爭支付命令後，與被告於96年12月27日調解
    成立，約定原告應於96年12月31日給付被告75萬元，被告於
    收受此75萬元時將眷舍居住證交還原告，原告已依約給付被
    告75萬元，被告則於97年1 月7 日將眷舍居住證交還原告之
    事實，亦為兩造所不爭執，並有屏東縣屏東市調解委員會96
    年民調字第1105號調解書在卷可考。依此，兩造就系爭支付
    命令之原因事實即被告交還原告眷舍居住證之對價，原係約
    定由原告給付被告100 萬元，惟於原告收受系爭支付命令後
    ，兩造已調解成立，合意改由原告於96年12月31日給付被告
    75萬元，被告於收受75萬元時將眷舍居住證交還原告，顯然
    已變更原本之約定，兩造就此並均已依調解成立之內容履行
    完畢（原告已共給付145 萬元），則被告自不得再請求原告
    給付最初約定之100 萬元。又前揭調解書第4 點雖僅記載：
    「雙造於93年10月9 日在臺灣高雄地方法院所屬民間公證人
    陳祺昌先生（93）度雄院民公昌字第0774號協議書中有關雙
    造部分於調解成立後作廢」等語，而未載明就兩造間於93年
    5 月15日所簽立之協議書亦作廢，惟兩造既已經由調解成立
    而變更該協議書之內容，且於調解成立後均已履行完畢，自
    不能以辭害義，認兩造間於93年5 月15日簽立之協議書仍具
    有效力。則原告主張兩造間就交還眷舍居住證所生之權利義
    務關係，應以調解成立之內容為準等語，即為可採。被告辯
    稱調解書內既並未明文記載兩造間於93年5 月15日所簽立之
    協議書亦作廢，則該協議書仍為有效，其於交還眷舍居住證
    後，自得請求原告給付100 萬元云云，尚無可採。
  (二)按執行名義成立後，如有消滅或妨礙債權人請求之事由發生
    ，債務人得於強制執行程序終結前，向執行法院對債權人提
    起異議之訴，強制執行法第14條第1 項定有明文。又按支付
    命令屬裁定性質，債務人對於支付命令未於法定期間提出異
    議者，依民事訴訟法第521 條規定，該項支付命令與確定判
    決有同一之效力；倘執行名義為支付命令，執行債務人自得
    以支付命令成立後發生之異議原因事實，對執行債權人提起
    異議之訴（最高法院90年度台上字第576 號判決意旨參照）
    。另按強制執行法第14條第1 項規定之債務人異議之訴，須
    執行名義成立後，有消滅或妨礙債權人請求之事由發生，始
    得提起，所謂消滅債權人請求之事由，例如清償、提存、抵
    銷、免除、混同、債權讓與、債務承擔、更改、消滅時效完
    成、解除條件成就、契約解除或撤銷、另訂和解契約，或其
    他類此之情形（最高法院98年度台上字第1899號判決意旨參
    照）。查被告持系爭支付命令，聲請本院以100 年度司執字
    第4856號清償債務強制執行事件，對原告存放在屏東勝利路
    郵局之存款為強制執行，並經核發扣押命令予以扣押之事實
    ，經本院依職權調閱上開執行事件卷宗查明屬實，惟系爭支
    付命令於96年12月12日核發（成立）後，兩造就同一事件已
    另行調解成立，並均已依約履行完畢，自屬執行名義成立後
    ，有消滅被告請求之事由發生，則原告提起本件債務人異議
    之訴，請求撤銷上開強制執行事件所為之強制執行程序，於
    法即無不合。
五、綜上所述，本件原告提起債務人異議之訴，請求撤銷本院10
    0 年度司執字第4856號清償債務強制執行事件所為之強制執
    行程序，為有理由，應予准許。
六、據上論結，原告之訴為有理由，依民事訴訟法第78條，判決
    如主文。
中    華    民    國    100   年    9     月    28    日
                  民事第二庭    法  官  程士傑
正本係照原本作成。
如對判決上訴，須於判決送達後二十日內向本院提出上訴狀，其
未表明上訴理由者，應於提出上訴後二十日內向本院補提理由書
狀（均須按他造當事人之人數附繕本）。
如委任律師提起上訴者，應一併繳納上訴審裁判費。
中    華    民    國    100   年    9     月    29    日
                                書記官  李家維